【裁判字號】    90,毒抗,47
【裁判日期】    900214
【裁判案由】    戒治
【裁判全文】
臺灣高等法院臺南分院刑事裁定                九十年度毒抗字第四七號      Ｇ
      抗  告  人  臺灣雲林地方法院檢察署檢察官
      被      告  甲  ○  ○
右抗告人因被告違反毒品危害防制條例案件，不服臺灣雲林地方法院中華民國八十九
年八月二日裁定（八十九年度毒聲字第九０三號）提起抗告，本院裁定如左：
      主      文
原裁定撤銷。
      理      由
一、本件抗告意旨略以：按法院因發現真實之必要，應依職權調查證據，為刑事訴訟
    法第一百六十三條第一項所明訂，本件原裁定既認有再以氣相層析質譜儀分析法
    進行確認檢驗之必要，依上開規定，原法院即應依職權送請檢驗，乃原法院竟率
    而裁定駁回強制戒治之聲請，尚有未洽等語。
二、原裁定意旨略以：（一）聲請人即抗告人認被告甲○○於八十九年三月三十日前
    數日內，在不詳地點施用第二級毒品安非他命（以下簡稱安非他命），無非以彰
    化縣警察局二林分局將被告之尿液送請彰化縣衛生局鑑定之煙毒尿液檢驗成績書
    為據，惟彰化縣衛生局係以免疫學分析法及ＴＯＸＩ－ＬＡＢ法（即快速薄層層
    析法）檢驗被告尿液，係屬初步篩檢方法，根據卷附之行政院衛生署八十八年二
    月二十日衛署藥檢字第八八○一三七一三號公告修訂之「濫用藥物尿液檢驗機構
    認可基準」所載，所有初步檢驗結果為陽性或有疑義之尿液檢體，應再以氣相層
    析質譜儀分析法進行確認檢驗。本件被告於警訊時既供稱：伊接受強制戒治後，
    就未再施用過安非他命云云，且警方並未查扣供被告施用之安非他命及吸食工具
    ，且被告亦否認曾於八十九年三月三十日前數日內施用過安非他命，則聲請人僅
    以上揭檢驗成績書作為被告曾施用安非他命之唯一證據，然該檢驗成績書所採用
    之檢驗方法，具有特定性不足且具交叉反應易造成誤判之缺點，基於發現真實之
    目的，原審曾於八十九年七月十九日以雲院任刑儉決字第七二一六號函請聲請人
    將本件被告之尿液再送交有關單位以「氣相層析質譜儀分析法」加以確認，期能
    符合刑事訴訟法之程序規定及證據法則之要求，以免造成誤判、冤獄之情。（二
    ）按實施刑事訴訟程序之公務員，就該管案件，應於被告有利及不利之情形，一
    律注意；復按犯罪事實應依證據認定之，無證據不得推定其犯罪事實；又檢察官
    就被告犯罪事實，有舉證責任，刑事訴訟法第二條第一項、第一百五十四條、第
    一百六十一條分別定有明文。而法院因發現真實之必要，固應依職權調查證據，
    然所應行調查之證據範圍，係以案卷內所存在與待證事實有關之證據為限，案卷
    內所不存在之證據，法院自不得越俎代庖替聲請人蒐集證據，如此始能期法院立
    於超然公正之中立地位，就當事人雙方所提出之證據為公平之事實認定，方符合
    審檢分立原則，否則不啻使法官取代檢察官負舉證責任，致令刑事訴訟法第一百
    六十一條形同具文。再就證據法則而言，雖非任何施用毒品案件皆要求須有尿液
    之確認檢驗報告，始能證明被告有施用毒品之事實，惟本件被告既否認聲請書所
    指之犯行，且未查獲吸毒證物，若將被告之尿液再送有關單位確認檢驗結果並無
    任何毒品陽性反應，則本件即無任何證據足以證明被告曾於聲請人所指之時間施
    用安非他命。且彰化縣衛生局出具之煙毒尿液檢驗成績書所採用之檢驗方法既具
    有前述缺點，因此原審對彰化縣衛生局出具之煙毒尿液檢驗成績書之證明力有合
    理之懷疑，依據前開說明，尚不能僅憑該煙毒尿液檢驗成績書認定被告有施用安
    非他命之事實。此外復查無其他積極證據足以證明被告有施用安非他命之事實，
    故本件聲請無理由，應予駁回，故非無見。
三、本院查：按現行煙毒檢驗之步驟主要分為「篩檢」與「確認」二程序，煙毒篩檢
    的試藥包括「ＴＯＸＩ－ＬＡＢ」、「ＴＤＸ」．．．等，這些篩檢方法都可能
    有干擾因素，造成「假陽性反應」，亦即會有服用安非他命（或嗎啡）以外的藥
    ，但尿液中卻出現安非他命（或嗎啡）陽性反應的情形，亦即使除去人為因素外
    ，這些篩檢方法仍有一些發生錯誤的情形（包括假陽性和假陰性），但由於這些
    篩檢方法的錯誤百分率並非一固定值，而是在不同的條件下有不同的錯誤百分率
    ，故今多以「氣相層析質譜儀分析法（GC/MSgaschro-matography/massspectrom
    et ry ）」做最後之確認。「氣相層析質譜議分析法」乃目前就藥物篩檢結果必
    須進一步確認時所最常採用之確認方法，因此在良好的操作條件之下，以氣相層
    析質譜儀作藥物及其代謝物之定性及定量分析，幾乎不會有偽陽性反應產生，此
    有行政院國軍退除役官兵輔導委員會台北榮民總醫院八十三年四月七日（八三）
    北總內字第Ｏ三Ｏ五九號函附卷可按。惟按目前涉嫌施用毒品之案件，絕大多數
    均委由縣、市衛生局檢驗，又現行衛生局對於尿液安非他命或嗎啡檢驗之方法，
    有免疫學分析法及ＴＯＸＩ－ＬＡＢ等，這些方法均屬於篩檢檢驗，確有「偽陽
    性反應」之可能（行政院國軍退除役官兵輔導委員會榮民總醫院八十三年三月一
    日（八三）北總內字第０一八五號函及八十七年十月十四日（八七）北總內字第
    二二二四０號函參照），已如上述。然查「免疫分析法」具有快速、簡易、敏感
    度高等優點，雖有特定性不足且具交叉反應易造成誤判之缺點，而「氣相層析質
    譜儀分析法結果」雖精確，亦有步驟繁複、技術性、高部分方法敏感度不足、操
    作上易生錯誤之缺點，足徵上開二種檢驗方法優劣互見，非必須以氣相層析質譜
    儀法檢驗始能得確切之證明力。另法務部調查局八十五年九月二十六日八五發技
    （一）字第八五一一四九五二號函亦認為，單以免疫分析法檢驗尿液，有可能因
    交叉反應，而對服用幾種其他非煙毒或甲基安非他命藥物者之尿液產生偽陽性之
    結果，然若搭配「ＴＯＸＩ－ＬＡＢ」（薄層分析法），應可摒除絕大部分之偽
    陽性問題。又本件系爭彰化縣衛生局煙毒尿液檢驗方法，乃係以「ＴＤＸ（即酵
    素免疫分析法）」及「ＴＯＸＩ－ＬＡＢ」檢驗法交叉比對，經由「篩選」及「
    確認」程序為之，是據上揭法務部調查局函之說明，彰化縣衛生局煙毒尿液檢驗
    成績書之檢驗結果，應可摒除絕大部分之偽陽性問題，其檢驗結果自非不可信。
    又法院因發現實體真實之必要，應依職權調查證據，刑事訴訟法第一百六十三條
    第一項定有明文；故審理事實之法院，對於被告之犯罪證據，應從各方面詳予調
    查，以期發現真實，苟非調查之途徑已窮，而被告之犯罪嫌疑仍屬不能證明，要
    難遽為無罪之判斷，亦有最高法院二十五年度上字第三七０六號判例足資參照。
    本件原審法院對於彰化縣衛生局煙毒尿液檢驗成績書所為之鑑定，若認有以「氣
    相層析質譜儀」分析法確認之必要，本於實體真實發現之原則，自得依職權函請
    相關單位調查鑑定，原法院未積極地將扣案被告尿液送相關機關以「氣相層析質
    譜儀」分析法確認，卻消極地以聲請人舉證責任未臻翔實，即遽認本件聲請無理
    由而予駁回，亦嫌無據。檢察官抗告意旨指摘原裁定不當，非無理由，自應由本
    院將原裁定撤銷，由原法院更為適當之裁定。
四、據上論斷，應依刑事訴訟法第四百十三條，裁定如主文。
中    華    民    國      九十      年      二      月      十四        日
                                  臺灣高等法院臺南分院刑事第三庭
                                      審判長法官  黃    崑    宗
                                            法官  林    勝    木
                                            法官  楊    省    三
右正本證明與原本無異。
不得抗告。
                                      法院書記官  陳    嘉    琍
中    華    民    國  九十      年      二      月      十六        日


司法院資訊處製作；財團法人民間司法改革基金會備份。
